臺灣高等法院民事判決  
110年度上易字第535號
上  訴  人   吳芳怡
訴訟代理人   王青娥律師（法扶律師）
被 上訴 人   曾怡雯
兼訴訟代理人 林文濱



上列當事人間請求返還共有物等事件，上訴人對於中華民國110
年1月15日臺灣新北地方法院109年度訴字第311號第一審判決提
起上訴，本院於110年12月1日言詞辯論終結，判決如下：
    主  文
上訴駁回。
第二審訴訟費用由上訴人負擔。
    事實及理由
甲、程序部分：
　　按言詞辯論期日，當事人之一造不到場者，倘無民事訴訟法
    第386條規定之不得一造辯論判決之事由，得依到場當事人
    之聲請，由其一造辯論而為判決，民事訴訟法第385條第1項
    前段定有明文。本件被上訴人經合法通知未於言詞辯論期日
    到場，核無民事訴訟法第386條所列各款情形，爰依上訴人
    之聲請，由其一造辯論而為判決。
乙、實體部分：　　
一、本件上訴人主張：伊與兄姊即訴外人吳秀娟、吳志翔於民國
    105年間共同繼承父親之遺產即坐落於新北市○○區○○段0000
    地號土地及其上同段258建號建物即門牌號碼為新北市○○區○
    ○街00號5樓及頂樓加蓋房屋（下稱系爭房屋，並與坐落土地
    合稱系爭房地），伊之應有部分為1/3。未料被上訴人林文
    濱藉為吳秀娟解決房貸為由，而以買賣為原因，於106年11
    月20日將吳秀娟、吳志翔所有之系爭房地權利範圍合計2/3
    移轉登記予其女友即被上訴人曾怡雯名下，並將系爭房屋鑰
    匙更換，致伊無法使用系爭房屋，伊為系爭房屋之共有人，
    自得依民法第818條規定請求曾怡雯同意伊使用系爭房屋。
    又被上訴人清空伊放置於屋内如附表所示之私人物品（下稱
    系爭物品），伊因而受有新臺幣（下同）5萬元之財產損害
    。復因被上訴人侵害伊之居住使用權，致伊需另租房屋居住
    ，迄今支出每月租金5,000元共2年12萬元之損失；且因被上
    訴人侵害伊自由進出系爭房屋之自由權，及遭丟棄之系爭物
    品多具有紀念收藏價值，為人格象徵意義之特定紀念物，係
    伊精神上之寄託，故被上訴人不法侵害伊之人格法益且情節
    重大，應賠償精神慰撫金5萬元，合計應連帶賠償22萬元。
    爰依民法第818條、第184條第1項前段、第195條第1項、第1
    85條規定，求為命：曾怡雯應同意伊使用系爭房屋；被上訴
    人應連帶給付伊22萬元，及自起訴狀繕本送達之翌日起至清
    償日止按週年利率5％計算之利息（未繫屬本院者，不予贅述
    ）。
二、被上訴人未於言詞辯論期日到場，據其之前之陳述則以：系
    爭房地之貸款係林文濱繳納，伊目前未使用系爭房屋。又上
    訴人並未住在系爭房屋，系爭房屋原僅有吳秀娟一人居住，
    伊係經吳秀娟同意及交付鑰匙，並給付吳秀娟搬遷費後，始
    清除系爭房屋內之物品，吳秀娟並未告知有何物品不能丟棄
    ，況上訴人並未舉證證明系爭房屋內放置有系爭物品，或係
    其所購買，自不得請求伊負連帶賠償責任等語，資為抗辯。
三、原審為上訴人一部勝訴、一部敗訴之判決，即判命林文濱應
    將系爭房屋騰空並遷出後，返還系爭房屋予上訴人及其他全
    體共有人，駁回上訴人其餘之訴。上訴人就其敗訴部分，提
    起上訴，上訴聲明：㈠原判決不利於上訴人之部分廢棄。㈡上
    開廢棄部分，曾怡雯應同意上訴人使用系爭房屋；被上訴人
    應連帶給付上訴人22萬元及自起訴狀繕本送達翌日起至清償
    日止，按週年利率5％計算之利息。被上訴人答辯聲明：上訴
    駁回。（林文濱就其敗訴部分，業經原審裁定上訴駁回確定
    ，非本院審理範圍）。
四、兩造不爭執事項（本院卷第63頁）：
　  上訴人與吳秀娟、吳志翔於105年1月間共同繼承系爭房地。
    嗣林文濱以可為吳秀娟解決房貸問題為由，而以買賣為原因
    ，於106年11月20日將吳秀娟、吳志翔所有之系爭房地權利
    範圍合計2/3移轉登記予其女友即曾怡雯名下，林文濱並將
    系爭房屋鑰匙更換，清空系爭房屋内物品等事實，此為兩造
    所不爭執，並有系爭房地第一類登記謄本（本院卷第91至99
    頁）附卷可憑，堪信為真實。
五、上訴人依民法第818條、第184條第1項前段、第195條第1項
　　、第185條規定，請求曾怡雯同意其使用系爭房屋；及請求
    被上訴人連帶賠償22萬元本息等情，為被上訴人所否認，並
    以前詞置辯。茲就兩造之爭點及本院之判斷，詳述如下：
  ㈠上訴人依民法第818條請求曾怡雯同意其使用系爭房屋，應否
    准許？
  ⒈按民法第818條固規定，各共有人按其應有部分，對於共有物
    之全部有使用收益之權，惟共有人對共有物之特定部分使用
    收益，仍須徵得他共有人全體之同意，非謂共有人得對共有
    物之全部或任何一部有自由使用收益之權利。如共有人不顧
    他共有人之利益，而就其共有物之全部或一部任意使用收益
    ，即屬侵害他共有人之權利（最高法院62年台上字第1803號
    判決要旨參照）。又共有人之應有部分，雖不生由他共有人
    占有之問題，而無主張返還應有部分之餘地，但共有人對共
    有物之特定部分使用收益，如影響他共有人之權利，仍須徵
    得他共有人之同意，否則他共有人自得行使妨害除去請求權
    排除之。又未經共有人協議分管之共有物，共有人對共有物
    之特定部分占用收益，須徵得他共有人全體之同意。如未經
    他共有人同意而就共有物之全部或一部任意占用收益，他共
    有人得本於所有權請求除去其妨害或請求向全體共有人返還
    占用部分（最高法院77年度台上字第1766號判決意旨、74年
    度第2次民事庭會議決議㈢參照）。準此，民法第818條之意
    旨乃在指明共有人對於共有物全部有用益權，至於使用收益
    之方法，因共有人對共有物為使用收益，必將影響他共有人
    之使用收益，依民法第820條第1項之規定，由共有人以協議
    方式解決，共有人對於共有物之使用收益方法不能達成協議
    時，不能訴請法院裁判，各共有人倘因而無從為共有物之使
    用收益，亦僅有讓售其應有部分以退出共有關係，或分割共
    有物以消滅共有關係。
　⒉經查，被上訴人否認曾怡雯占有使用系爭房屋，上訴人亦自
    承對於目前使用情況不清楚，林文濱有說目前沒有用，但還
    在他管領支配下等語（本院卷第63頁），則其主張曾怡雯單
    獨使用系爭房屋而排除其使用，違反民法第818條規定云云
    ，尚難採信。且參照前開說明，上訴人與共有人曾怡雯間就
    系爭房屋如何使用收益，應由共有人協議為之，尚不能訴請
    法院裁判請求曾怡雯應同意由上訴人使用系爭房屋之使用收
    益方式，從而上訴人此部分之請求，自無理由。
  ㈡上訴人依民法第184條第1項前段、第195條第1項、第185條等
    規定，請求被上訴人連帶賠償22萬元，有無理由？
　⒈按當事人主張有利於己之事實者，就其事實有舉證之責任，
    民事訴訟法第277條前段定有明文。次按民事訴訟如係由原
    告主張權利者，應先由原告負舉證之責，若原告先不能舉證
    ，以證實自己主張之事實為真實，則被告就其抗辯事實即令
    不能舉證，或其所舉證據尚有疵累，亦應駁回原告之請求。
　⒉上訴人主張因系爭房屋遭林文濱占用而在外租屋2年，每月支
    出租金5,000元，請求連帶賠償12萬元云云，然為被上訴人
    所否認。上訴人雖提出房屋租賃契約書為證（重簡卷第41至
    51頁），然經證人吳秀娟於原審結證稱：上訴人結婚後即搬
    離系爭房屋，與妹婿同住。伊於107年2月間搬離系爭房屋等
    語（原審卷第168頁），參照上訴人之個人戶籍資料所示，
    上訴人係於105年1月26日結婚（本院卷第57至58頁），可知
    ，上訴人於105年1月即已因結婚而搬離系爭房屋在外居住。
    再參照證人吳秀娟係於107年2月間始搬離系爭房屋，則林文
    濱最早於吳秀娟搬離後，始得為完全占用系爭房屋，則上訴
    人在外租屋與被上訴人事後占用系爭房屋並無因果關係，故
    上訴人主張被上訴人故意侵害其就系爭房屋之居住使用權，
    請求賠償12萬元租金之損害云云，實難採信，不予准許。
  ⒊上訴人主張被上訴人擅自將其所有之系爭物品丟棄，受有5萬
    元之損害，並以證人吳秀娟之證述及部分物品單據為證，然
    為被上訴人否認，並辯稱其清空物品係經由原屋主吳秀娟之
    同意等語。經查，證人吳秀娟固然於原審結證稱上訴人婚後
    仍有私人物品如CD、畢業證書、海報、衣物等放置於系爭房
    屋，並未同意林文濱可以自己換鎖，伊有跟林文濱說6樓外
    面花草部分都移除，沒有說系爭房屋內物品要移除等語（原
    審卷第169至170頁），然所證稱之物品內容及價值是否如附
    表所示，則並未證明，已難採之。而上訴人僅提出特力屋出
    貨明細單4,609元、櫻花瓦斯爐3,100元及南隆建材五金行10
    0元等3張收據影本(本院卷第71頁)，合計僅7,809元，除與
    上訴人主張之受損金額差距超過4萬2,000餘元（5萬元－7,80
    9元＝4萬2,191元）外，該購買單據僅能證明其或配偶曾購單
    據上之相關商品，無法證明單據上之商品係放置於系爭房屋
    內而遭被上訴人丟棄。因上訴人所提之證據無法證明其受有
    系爭物品之損害，則其主張法院得依民事訴訟法第222條第2
    項規定定其受損害之數額云云，尚難採之。參照首開說明，
    因上訴人先不能舉證證實自己主張之事實為真實，則縱然被
    上訴人就其抗辯事實與證人吳秀娟所述不符，依舉證責任之
    法則，亦無從准許上訴人之請求，此部分請求賠償5萬元財
    產損害，不予准許。
　⒋上訴人主張因被上訴人更換鑰匙，侵害伊自由進出系爭房屋
    之自由權，及遭被上訴人丟棄之系爭物品多具有紀念收藏價
    值，為人格象徵意義之特定紀念物，被上訴人侵害其人格法
    益且情節重大，請求賠償精神慰撫金5萬元云云，然查，上
    訴人固然因林文濱更換系爭房屋之鑰匙而影響其使用系爭房
    屋之權限，然上訴人得否使用收益系爭房屋應與共有人曾怡
    雯為協議，已如前述，在未達成協議前，縱或影響上訴人使
    用收益系爭房屋之財產權，亦非屬自由權受侵害。另上訴人
    並未舉證系爭物品遭被上訴人丟棄，詳如前述，況物品遭丟
    棄核屬財產上之損害，而財產權之損害非屬民法第195條第1
    項之規定之範疇，自無從據此請求精神慰撫金5萬元。上訴
    人此部分之請求，不予准許。
六、綜上所述，上訴人依民法第818條、第184條第1項前段、第1
    95條第1項、第185條規定，請求曾怡雯同意其使用系爭房屋
    ，並請求被上訴人連帶給付22萬元及自起訴狀繕本送達翌日
    起至清償日止，按週年利率5％計算之利息，均為無理由，應
    予駁回。原審就此部分為上訴人敗訴之判決，於法尚無不合
    ，上訴意旨指摘原判決此部分不當，求予廢棄改判，為無理
    由，應予駁回。
七、本件事證已臻明確，兩造其餘之攻擊或防禦方法及所用之證
    據，經本院斟酌後，認為均不足以影響本判決之結果，爰不
     逐一論列，附此敘明。
八、據上論結，本件上訴為無理由，依民事訴訟法第449條第1  
    項、第78條，判決如主文。
中　　華　　民　　國　　110 　年　　12　　月　　15　　日
                  民事第二庭
                        審判長法  官   陳容正 
                              法  官   邱  琦 
                              法  官   紀文惠
正本係照原本作成。
不得上訴。
中　　華　　民　　國　　110 　年　　12　　月　　15　　日
　　　　　　　　　　　　　　
　　　　　　　　　　　　　　　書記官   李昱蓁